臺灣彰化地方法院刑事判決　　　　　　　　　　　　　九十二年度訴字第六五七號
　　公　訴　人　臺灣彰化地方法院檢察署檢察官
　　被　　　告　乙○○
　　　　　　　　甲○○
右列被告因違反公職人員選舉罷免法案件，經檢察官提起公訴（九十二年度偵續一字
第二號），本院判決如左：
    主  文
乙○○、甲○○均無罪。
    理  由
一、公訴意旨略以：被告甲○○、乙○○二人明知丙○○係第十四屆彰化縣員林鎮鎮
    長候選人，竟共同基於意圖使丙○○不當選之犯意聯絡，先由被告甲○○製作標
    題：給自認『清廉、用心』的民進黨鎮長候選人—丙○○的一封公開信，內載：
    「真替員林鎮民擔心，擔心您一向知道抓住權勢及Ａ錢的手法」、「在『清廉』
    的背後隱藏多少不為人知的官商勾結。」、「仍要依照以往方式Ａ錢」、「政客
    披著政黨外衣，用政治力遂行政黨外遇，謀取類似砂石牌的私人利益」云云之宣
    傳文件後，於民國九十一年一月二十日將上開文宣交予被告乙○○，再推由被告
    乙○○交由不知情之印刷店負責人大量印製前揭文宣，並於九十一年一月二十一
    日下午四時許起至同年月二十三日，交予不知情之劉張月梧、陳秀桃、賴俊升、
    陳國華及蕭文哲等送報員，以夾報之方式散發上開由甲○○簽名之廣告文宣，散
    布上開謠言及傳播不實之事，足以生損害於丙○○之選情，及誤導選民於選舉期
    間正確認知候選人之競選形象及人格特質，因認被告甲○○、乙○○均涉犯公職
    人員選舉罷免法第九十二條之罪嫌。
二、按犯罪事實應依證據認定之，無證據不得認定犯罪事實。又不能證明被告犯罪者
    ，應諭知無罪之判決，刑事訴訟法第一百五十四條第二項、第三百零一條第一項
    分別定有明文。次按事實之認定應憑證據，如未能發現相當證據，或證據不足以
    證明，自不能以推測或擬制之方法，為裁判基礎，此可參見最高法院四十年臺上
    字第八六號判例意旨。再按告訴人之告訴，本以使被告受刑事訴追為目的，故其
    陳述是否與事實相符，自應調查其他證據，以資審認，苟其所為攻擊之詞，尚有
    瑕疵，則在此瑕疵未予究明以前，即不能遽採為論罪之基礎，最高法院五十二年
    台上字第一三００號判例、六十九年臺上字第一五三一號判例均採此證據法則。
    另按認定犯罪事實，所憑之證據，雖不以直接證據為限，間接證據亦包括在內，
    然無論直接或間接證據，其為訴訟上之證明，須於通常一般之人均不致於有所懷
    疑，而得確信其為真實之程度者，始得據之為有罪之認定，倘其證明尚未達到此
    一程度，而有合理性懷疑之存在時，即無從為有罪之認定，此罪疑唯輕、無罪推
    定之原則，最高法院七十六年台上字第四九八六號判例著有明文。
三、公訴意旨認被告甲○○、乙○○涉有右揭犯嫌，無非係以：（一）被告二人坦承
    於右揭時地，以上開夾報方式散發前述宣傳文件之事實，核與證人劉張月梧、陳
    秀桃、賴俊升、陳國華及蕭文哲於警詢中證述情節相符。（二）被告乙○○競選
    第二屆國大代表期間，因於八十五年三月十三日十四時許，在彰化縣永靖鄉永靖
    國小公辦政見會場，及於三月十五日間在各報紙夾報散發傳單，載有：「向特權
    挑戰‧‧‧請問主委賺錢的好辦法，‧‧‧砂石為何起大價？周清玉核發晉川砂
    石股份有限公司執照給丙○○，轉手一張紙新台幣（下同）一百萬」等語，由檢
    察官提起公訴後，經臺灣高等法院臺中分院以八十七年度上更（二）字第二○四
    號判決被告乙○○無罪確定，然上開判決純以文宣用語之外觀型式體察，而未就
    一般民眾觀看此一文宣後，產生之心理官感評析，更未深究被告乙○○等人前指
    摘之上開事實所依憑之證據資料，是否足認被告等有相當理由確信其指摘之事項
    為真實，逕以之作為無罪之理由，顯與常情相違。（三）本件文宣內容載有：「
    事後本人（指甲○○）因經濟因素，放棄購買‧‧‧自願違約，放棄二十萬訂金
    ‧‧」等語，顯意指當初被告甲○○係因個人經濟狀況不佳，違約在先，方遭丙○○沒收二十萬元等情無誤，再者縱令被告甲○○前揭指稱情節大致屬實者，亦
    非可導出告訴人操守不清廉、掌握權勢利用官商勾結等方式貪污金錢等結論，且
    亦查無被告甲○○於八十一、二年間以「民河砂石股份有限公司」之名義申請砂
    石公司之公司執照及營利事業登記證，被告甲○○之辯解尚難採信。故被告等單
    憑丙○○以一百餘萬之價格轉賣砂石公司之執照，及彰化地區之砂石漲價等情節
    ，與上開法院判決所認定之內容相符等事證，遽認告訴人有本件文宣資料指訴之
    情節，然細繹上開文宣資料及邏輯推演結果，實難認被告等因此即具相當理由，
    確信其指摘之事項為真實，此外並參諸一般選民在未熟稔被告等與告訴人間前開
    債權、債務關係，而本件之文宣資料復直指告訴人操守不佳，先前即利用權勢、
    官商勾結以謀私利等情節，初見此份文宣資料，主觀上難免對告訴人產生不良之
    印象觀感等理，足證被告二人具有意圖使丙○○不當選，製作並散布內容不實文
    宣資料之主觀犯意等為其主要論據。訊據被告乙○○、甲○○固坦承於前揭時地
    ，以上開夾報方式散發前述宣傳文件之事實不諱，惟均堅決否認涉犯公職人員選
    舉罷免法第九十二條之犯行，被告甲○○辯稱：伊所製作之公開信內容屬實，當
    時確實是丙○○將砂石執照以一百萬元的價格賣給伊，有協議書為憑，況且丙○○既然說砂石牌照一萬多元就可以申請到，為何要開價一百萬元，而且當時彰化
    縣政府說已經無法申請，但是為何丙○○可以申請到？這些都是可受公評的事項
    ，絕對沒有抹黑丙○○等語；而被告乙○○於本院審理時未到庭，於偵查中辯稱
    ：上開宣傳單之內容完全實在，有法院判決證明等語。
四、經查：
（一）按意圖使候選人當選或不當選，以文字、圖畫、錄音、錄影、演講或他法，散
      布謠言或傳播不實之事，足以生損害於公眾或他人者，處五年以下有期徒刑，
      固為公職人員選舉罷免法第九十二條所明文。惟所謂散布謠言或傳播不實之事
      ，需行為人主觀上明知其所散布或傳播者為謠言或不實事項，而仍本於真確之
      惡意，以文字等方式予以散布傳播，始與該罪之構成要件相當，是以該條規定
      ，重在行為人明知所述不實，仍本於真確之惡意而有使他人當選或不當選之意
      圖，倘所述並非不實，或並非明知不實而不具惡意，則縱表達詞句不當，尚難
      遽以該罪相繩。查本件系爭文宣上附有買賣協議書影本，觀其內容為：「立協
      議書人丙○○（以下簡稱甲方）與甲○○（以下簡稱乙方）雙方就晉川砂石股
      份有限公司之所有權讓與乙方雙方訂立協議詳如左列：第壹條：本件協議書標
      的物：晉川砂石股份有限公司。第貳條：晉川砂石股份有限公司所有權之讓與
      包含所有股東之權利讓與，即甲方應負責提供各股東之移轉文件交由乙方辦理
      過戶。第參條：本件買賣金額計新台幣壹佰萬元正。於立契日先付訂金新台幣
      貳拾萬元正（員林交銀、號碼ＹＬ0000000號、日期八十二年八月二日
）。尾款計新台幣捌拾萬元正，於民國八十三年六月十五日前需將全部之所有
      權過戶清楚。如不於期限內辦理移轉，視同解約論，同時沒收訂金。‧‧‧」
      等語，且告訴人丙○○亦自承當時欲將該公司執照賣給被告甲○○之情，是以
      於系爭文宣上所載被告甲○○欲以一百萬元向告訴人購買晉川砂石股份有限公
      司（以下簡稱晉川公司）之執照一節，並非虛構之不實事項，應先敘明。又經
      本院調閱臺灣高等法院臺中分院八十七年度上更（二）字第二○四號全案卷宗
      ，依該案卷附之彰化縣砂石商業同業工會八十六年二月二十一日（八六）彰砂
      栓字第○○五號函、彰化縣政府八十六年二月二十日（八六）建商字第○二九
      四三六號簡便行文表暨所附營利事業基本資料檔及其他相關資料觀之，堪認晉
      川公司於八十一年取得營利事業登記證後，彰化縣砂石價格即開始飆漲，且當
      時係由民進黨籍之周清玉任職彰化縣縣長，與告訴人同為民進黨籍，隨後告訴
      人亦確有出任民進黨彰化縣黨部主委等情屬實，上開臺灣高等法院臺中分院八
      十七年度上更（二）字第二○四號判決亦同此認定，則被告二人基於上揭客觀
      存在之事實，而對當時欲參選員林鎮長之告訴人提出質疑，是否當然具有真確
      之惡意，容非無疑。
（二）再按公職人員選舉罷免法賦予候選人於競選活動期間得散發文宣，無異承認候
      選人於競選活動期間，有類似傳播媒體之權限，苟散布或傳播之內容未具「虛
      構性」及「具體性」，而意在訴諸選民加以公評，僅傳述可供公斷之事項，應
      不該當於前開犯罪構成要件，且於競選期間，候選人之個人信用、操守、人品
      等均為選民欲深入了解之事項，期能真正選賢與能，是該候選人乃類如公眾人
      物，其信用、人品、操守等自均屬可受公評之事項，如行為人非出於毀損他人
      名譽、信用之惡意，及有對於該傳播內容確有經過合理查證，確信其傳播屬實
      ，縱事後得知真相與該傳播事實有出入，亦難認行為人有何故意為不實傳播之
      處。司法院釋字第五○九號解釋亦明確指出：「行為人雖不能證明言論內容為
      真實，但依其所提證據資料，認為行為人有相當理由確信其為真實者，即不能
      以誹謗罪之刑責相繩；非謂指摘或傳述誹謗事項之行為人必須自行證明其言論
      內容確屬真實，始能免於刑責。」查前揭買賣晉川公司執照及砂石價格漲跌等
      情既係屬實，已如前述，且被告乙○○前於競選第二屆國大代表期間，亦因於
      散發傳單上載有：「向特權挑戰‧‧‧請問主委賺錢的好辦法，‧‧‧砂石為
      何起大價？周清玉核發晉川砂石股份有限公司執照給丙○○，轉手一張紙新台
      幣一百萬‧‧‧」等語，由檢察官提起公訴後，經臺灣高等法院臺中分院認被
      告乙○○尚無散播不實之事之犯行，而以八十七年度上更（二）字第二○四號
      判決其無罪確定，再衡諸現今社會大眾之一般心理觀感及政治敏感度，是以被
      告二人根據前開事實，在系爭文宣上進一步指摘告訴人「真替員林鎮民擔心，
      擔心您一向知道抓住權勢及Ａ錢的手法」、「在『清廉』的背後隱藏多少不為
      人知的官商勾結」、「仍要依照以往方式Ａ錢」、「政客披著政黨外衣，用政
      治力遂行政黨外遇，謀取類似砂石牌的私人利益」等語，應堪認渠等有相當理
      由確信為真，何況此部份屬於候選人之信用、人品、操守等事項，亦為可受公
      評之事項。是以被告二人既已對於該傳播內容確有經過合理查證，確信其傳播
      屬實，且所傳播者亦屬可受公評之事項，實難認被告二人上揭指摘有何為不實
      傳播之惡意存在。
（三）又最高法院八十五年台上字第三四八六號判決亦指出：「公職人員選舉罷免法
      第九十二條所謂：『散佈虛構事實』，應以散佈虛構具體事實為構成要件，．
      ．．且犯罪之成立，除應具備各罪之特別要件外，尤須具有故意之要件．．．
      且縱使被告及其助選人員未向七股鄉農會查證事實真相，即製作文宣分發，容
      或有疏虞之處，惟難認有傳播不實之事之故意」。亦即認所謂散布虛構事實，
      並非客觀有不實事實即當然成罪，必須證明被告有故意之意思，又並非未經確
      實查証即認定有散布故意，縱使被告未確實查證，但如無證據證明被告有散布
      故意，容或有疏虞之處，亦不能逕認被告有傳播不實之故意。本件被告二人經
      合理查證後，已有相當理由確信所指摘為真實，已如前述，則嗣後縱認被告二
      人之認知與事實真相不一致，而認渠等之查證方式尚有疏虞之處，然本件公訴
      人亦未能舉證證明被告二人確有以文字散佈不實之事之故意，則既不能證明被
      告二人有散布不實之故意，即不能以公職人員選舉罷免法第九十二條之罪相繩
      ，其理甚明。
（四）另按散布或傳播內容之用字遣詞，若有嘲諷、揶揄之情事，固有未當，惟仍須
      究其本意，是否具有真確之惡意，而有關人民對於公共事務所做之批評，自應
  從嚴認定其是否有惡意，不應過於寬鬆，避免人民對於公共事務之批評動輒得
      咎，使人民因而噤若寒蟬，因此若無證據足認行為人係出於惡意，自不得僅以
      散布或傳播之內容有所嘲諷、揶揄之情，即遽為推論行為人有誹謗之惡意。本
      件被告二人於系爭文宣上固使用「真替員林鎮民擔心，擔心您一向知道抓住權
      勢及Ａ錢的手法」、「在『清廉』的背後隱藏多少不為人知的官商勾結」等揶
      揄、嘲諷之語句，然被告二人主觀上既確信所指摘之事為真，已如前述，縱告
      訴人其後客觀上果然未能當選，亦不能依此即反推被告二人係基於惡意發表言
      論，且此部份公訴人亦未能提出其他積極確切之證據證明被告二人係出於惡意
      ，是以尚不能遽對渠等論以公職人員選舉罷免法第九十二條之罪。
（五）綜上，被告二人既有相當理由確信所指摘為真，所指摘者亦係可受公評之事，
      且亦查無證據足資證明渠等有以文字散布不實之事之故意及誹謗之惡意，尚屬
      不能證明渠等有何公訴人所指犯行，揆諸前揭法條及判例意旨，自應諭知被告
      二人均無罪。
五、被告乙○○雖經合法傳喚無正當理由不到庭，惟因本院認為本件被告乙○○應諭
    知無罪，爰不待其陳述逕行判決，附此敘明。
據上論斷，應依刑事訴訟法第三百零六條、第三百零一條第一項，判決如主文。
本案經檢察官陳德芳到庭執行職務。
中      華      民      國    九十三    年      七      月      八      日
                                      臺灣彰化地方法院刑事第三庭
                                              審判長法官     李  進  清
                                              法      官     高  文  崇
                                              法      官     紀  佳  良
右正本證明與原本無異。
如不服本判決，應於判決送達後十日內，向本院提出上訴狀。
告訴人或被害人對於判決如有不服具備理由請求檢察官上訴者，其上訴期間之計算係
以檢察官收受判決正本之日期為準。
                                              法院書記官     陳  鍚  威
中      華      民      國    九十三    年      八      月      四      日
